最高法院刑事判決　　　　　　九十四年度台上字第四四０九號
　　上　訴　人　甲○○
　　　　　　　　　　　　1號
　　　　　　　　乙○○
上列上訴人等因貪污案件，不服台灣高等法院台南分院中華民國
九十三年十月二十六日第二審更審判決（九十二年度重上更(一)字
第三三七號；起訴案號：台灣台南地方法院檢察署八十七年度偵
字第一四三二六號、八十八年度偵字第二七七、一七九五、四九
九０號），提起上訴，本院判決如下：
    主    文
原判決關於甲○○、乙○○部分撤銷，發回台灣高等法院台南分
院。
    理    由
本件原判決認定上訴人甲○○（以下詐欺及偽造文書罪嫌部移由
原審法院併案審理後，詐欺部分不另為無罪之諭知，偽造文書部
分未據起訴）於民國七十五年六月五日開設銘琇眼鏡實業有限公
司（下稱銘琇公司），八十一年六月十九日復開設聯乙興業有限
公司（下稱聯乙公司），八十二年二月十三日又與非公務員魏大
村（已判處罪刑確定）、陳聰遠（通緝中）合夥開設台翔眼鏡實
業有限公司（下稱台翔公司），嗣因景氣低迷而不堪虧損，為順
利取得貸款以供週轉，三人竟基於業務上文書登載不實之概括犯
意聯絡，自八十三年三月間起，利用親友李國郁、王美雪、黃蔡
淑貞、魏春蘭、李國輝、朱瑞聰、許光賢、劉哲嘉、陳美伶之名
義，分別虛設群發眼鏡實業有限公司（下稱群發公司）、惠而普
光學有限公司（下稱惠而普公司）、羅得光學有限公司（下稱羅
得公司）、惠安眼鏡實業有限公司（下稱惠安公司）、鼎通興業
有限公司（下稱鼎通公司）、泓門企業有限公司（下稱泓門公司
）、永堡企業有限公司（下稱永堡公司）、豐池興業有限公司（
下稱豐池公司）及隆泉興業有限公司（下稱隆泉公司），並僱用
具有業務上文書登載不實犯意聯絡之林敏惠、劉惠真（均已判處
罪刑確定）為會計，彼等均係從事業務之人，再與台南市稅捐稽
徵處稅務員施克洲（已判處罪刑確定）基於上開犯意聯絡，甲○
○並自八十四年一月起至八十五年三月止，每月支付新台幣（下
同）六萬元予施克洲作為報酬。而在施克洲之指導下，由甲○○
提供前述十二家公司行號間，相互虛偽開立銷貨統一發票及支付
貨款支票，製造假業績以美化帳面，分別持向台灣銀行台南分行
、台灣銀行岡山分行、台灣中小企業銀行開元分行、台南市第二
信用合作社總社（現改為中興銀行赤崁分行；下同）、華南銀行
西台南金華路辦事處、華南銀行南都分行、上海商業銀行東台南
分行、彰化銀行延平分行、華南銀行永康分行，行使辦理信用貸
款或客票融資，而貸得如原判決附表一所示之款項二億零一百九
十五萬元。甲○○嗣後於偵查中自白其犯行。上訴人乙○○則於
八十四年間，擔任台灣中小企業銀行學甲分行（原為公營行庫，
八十七年一月二十二日始改為民營銀行；下稱中小企銀學甲分行
）經理，負責綜理該分行各類放款案件及決行工作，行為時係依
據法令從事公務之人員。因甲○○、陳聰遠、魏大村恐其等在台
南縣永康巿永華路二三五地號、第二四七地號、第二三九地號、
第二三七地號、第二四三地號、第二四五地號、第二四一地號所
興建房屋之資金遭套牢，而萌以人頭辦理假買賣過戶登記之方式
之概括犯意，於八十五年三月間擬向中小企銀學甲分行辦理貸款
，經乙○○要求需補辦買賣契約，遂分別與解連城、辜顯隆、魏
昭榮、黃銘欽、李秀玉、陳金泉、胡智益等七人（下稱解連城等
七人；未起訴）基於使公務員登載不實之共同犯意聯絡，由解連
城等七人提供國民身分證影本、印章等文件，交由甲○○、陳聰
遠、魏大村連續製作不實之預定房地買賣契約書，再持向台南縣
永康地政事務所辦理不動產所有權移轉登記，使台南縣永康地政
事務所承辦人員於八十四年三月間登載於職務上所掌之建物及土
地登記簿上，均足生損害於地政機關對前開房地地籍之管理及稅
課之正確性。又乙○○明知群發公司、惠而普公司、羅得公司、
惠安公司、鼎通公司、泓門公司、永堡公司、豐池公司及隆泉公
司，均為虛設之公司，且名下土地或建物均已在其他行庫辦理抵
押權設定借款在案，竟於八十四年九月初，與甲○○協議將在其
他行庫之抵押借款案件，移轉至該管之學甲分行違規辦理超值放
款，並期約於超貸完成之後，由甲○○等人支付超貸部分金額百
分之五作為賄款，自八十四年九月八日起至八十五年四月一日止
，乙○○依前開約定違背經理應盡職責，不顧承辦徵信之陳明新
、王振坤、授信之陳錦聰、襄理許山鐘、副理林滄江等行員之反
對，濫權為無擔保等放款，以前述虛設行號虛偽互開支票提供客
票融資放款及以未完工建物製作虛偽之不動產買賣合約書辦理抵
押權設定放款。又提供不實之魏昭榮個人資料表予行員王振坤，
使不知情之王振坤登載於職務上所掌之徵信報告上，足以生損害
於台灣中小企業銀行及魏昭榮，總計貸放金額一億九千三百萬元
，所期約賄款金額六百零五萬元，事後甲○○僅分批交付乙○○
十五萬元至九十萬元不等之賄款，乙○○收受之賄款總計一百三
十五萬元（甲○○交付一百五十萬元，乙○○就聯乙部分退回十
五萬元），其餘期約賄款，因八十五年四月一日甲○○等人潛逃
而未及收受。乙○○嗣於偵查中自白其犯行等情。因而撤銷第一
審關於甲○○、乙○○部分之科刑判決，改判分別依牽連犯關係
，從一重仍論處甲○○非公務員共同對於依據法令從事公務之人
員，關於違背職務之行為，交付賄賂罪刑，及論處乙○○依據法
令從事公務之人員，關於違背職務之行為，收受賄賂罪刑，固非
無見。
惟查：(一)科刑之判決書，須將認定之犯罪事實詳記於事實欄，然
後於理由內逐一說明其憑以認定之證據，以使事實與理由兩相一
致，方為合法。原審於判決事實欄一認定甲○○提供銘琇公司、
聯乙公司、台翔公司、群發公司、惠而普公司、羅得公司、惠安
公司、鼎通公司、泓門公司、永堡公司、豐池公司及隆泉公司，
相互虛偽開立之銷貨統一發票及支付貨款支票，持向台灣銀行台
南分行、台灣銀行岡山分行、台灣中小企業銀行開元分行、台南
市第二信用合作社總社、華南銀行西台南金華路辦事處、華南銀
行南都分行、上海商業儲蓄銀行東台南分行、彰化銀行延平分行
、華南銀行永康分行行使，供辦理信用貸款或客票融資，而貸得
原判決附表一所示之二億零一百九十五萬元。並於理由欄貳一二
(一)(二)(五)（原判決第二一頁重覆記載為(四)）(1)(2)就認定甲○○以上
揭方法，向台灣銀行台南分行、台灣銀行岡山分行、台灣中小企
業銀行開元分行、台南市第二信用合作社總社、華南銀行西台南
金華路辦事處、華南銀行南都分行、上海商業儲蓄銀行東台南分
行、彰化銀行延平分行、華南銀行永康分行辦理信用貸款或客票
融資等情，依所憑證據，為論述及說明。惟原判決事實欄一認定
甲○○以上揭方法向台灣銀行台南分行、台灣銀行岡山分行、台
灣中小企業銀行開元分行、台南市第二信用合作社總社、華南銀
行西台南金華路辦事處、華南銀行南都分行、上海商業儲蓄銀行
東台南分行、彰化銀行延平分行、華南銀行永康分行貸得該判決
附表一所示之款項；然該附表一所列銀行，並無判決事實欄一所
記載之華南銀行永康分行；該附表所列之中小企銀學甲分行，則
未記載於原判決事實欄一。且附表一記載之金額二億四千三百九
十八萬零一百五十二元，亦與原判決事實欄一認定貸得金額二億
零一百九十五萬元不符。又原判決理由貳二(二)並無原判決事實欄
所記載台南市第二信用合作社總社、上海商業儲蓄銀行東台南分
行之相關回函。且原判決理由內就認定該部分犯罪事實之說明，
似無任何具體敘及甲○○曾向該二家銀行貸款或融資之證據。該
部分理由之記載，並不完備。則原判決關於甲○○以虛設公司之
間相互虛偽開立銷貨統一發票及支付貨款支票，製造假業績，持
向銀行貸款、融資部分，自有理由矛盾、不備理由之違法。再原
判決事實欄二記載甲○○與陳聰遠、魏大村共萌以人頭辦理假買
賣辦理過戶登記之犯意，分別與「附表二」所示解連城等人，連
續以不實之預定房地買賣契約書，持向台南縣永康地政事務所辦
理不動產所有權移轉登記，使該地政事務所之公務員登載於職務
上所掌之公文書。又記載乙○○明知群發公司等，均係甲○○、
陳聰遠、魏大村虛設，名下土地或建物，已在其他行庫辦理抵押
權設定借款，情形詳如「附表二」所示，竟與甲○○期約，按超
貸部分金額百分之五計算賄款，自八十四年九月八日起至八十五
年四月一日止，違背其經理應盡職責，以上揭虛設公司虛偽互開
支票融資放款，及以未完工建物製作虛偽不動產買賣合約書，辦
理抵押權設定放款，總計貸放「如附表二」所示之案件，累計金
額一億九千三百萬元，而期約賄款金額六百零五萬元等情。於判
決理由貳二(五)(7)，又引「附表二」為證據之一。然原判決並無附
表二，是上揭原判決事實欄二關於「附表二」之記載，與理由貳
二(五)(7)引用「附表二」之說明，及認定甲○○、乙○○犯行之其
餘理由，亦有理由矛盾之違誤。(二)科刑之判決書，須將認定之犯
罪事實詳記於事實欄，然後於理由內逐一說明其憑以認定之證據
，以使事實與理由兩相一致，方為合法，倘事實欄已有敘及，而
理由內未加說明，是為理由不備；理由內已加說明，而事實欄無
此記載，則理由失其依據。均足構成撤銷之原因。原判決事實欄
一記載甲○○與魏大村、陳聰遠基於業務上登載不實之概括犯意
聯絡，虛設公司，僱用亦具有犯意聯絡之林敏惠、劉惠真，並與
施克洲基於上開犯意聯絡，甲○○則於八十四年一月起至八十五
年三月期間，按月支付六萬元予施克洲。由甲○○提供所虛設公
司之間相互虛偽開立銷貨統一發票及支付貨款支票，並由施克洲
指導，以製造假業績並美化帳面，分別持向銀行辦理信用貸款或
客票融資，甲○○嗣後於偵查中自白其等犯行等情。於理由欄貳
二(一)(二)(三)(五)(1)(2)(3)敘明認定甲○○確有該部分犯行之所憑證據。
並於理由欄貳二(五)(3)說明甲○○所為並無對具有公務員身分之施
克洲，以關於違背職務之行為，期約或交付賄賂或其他不正利益
之辯解，並不可採，足見甲○○確有對施克洲交付錢財，使施克
洲協助於帳冊上不實登載之行為云云（原判決第二八至三一頁）
。又於理由欄貳三概括說明甲○○所為，係犯貪污治罪條例第十
一條第三項、第一項之非公務員對於依據法令從事公務之人員，
關於違背職務之行為，交付賄賂罪，及刑法第二百十六條、第二
百十四條之行使使公務員登載不實文書罪；甲○○既於法務部調
查局台南縣調查站（下稱台南縣調查站）調查時自白，自應依貪
污治罪條例第十一條之四項之規定減輕其刑云云（原判決第五二
、五三頁）。而依起訴書證據並所犯法條欄之記載，檢察官認施
克洲所為，係犯刑法第二百十五條之業務上文書登載不實罪嫌；
甲○○則與之為共同正犯。原判決對甲○○之行為，是否成立檢
察官起訴書所指之罪名，未為任何論述說明；且上揭事實欄一、
理由欄貳二(一)(二)(三)(五)(1)(2)(3)及理由欄貳三之記載與說明，又互存
矛盾。自有理由不備或理由矛盾之違法。(三)貪污治罪條例規定之
公務員對違背職務上行為收受賄賂罪，胥視其收受之財物是否與
公務員違背職務上之行為有對價關係而定。兩者如有對價關係，
不問行賄者以何種名義為之，其收受之一方即應成立收受賄賂罪
；如無對價關係而收受，即無成立該項罪名之可言。故兩者如何
有對價關係，應在科刑判決之事實欄內明確記載，方足資為適用
法令之基礎。原判決事實欄二認定乙○○於八十四年九月初，與
甲○○協議，將甲○○原在其他銀行辦理抵押借款案件，移轉至
乙○○任職之中小企銀學甲分行，違規辦理超值放款，乙○○則
違背經理應盡職責，不顧陳明新等人之反對，濫權無擔保放款、
或以甲○○虛設公司虛偽互開支票融資放款及以未完工建物製作
虛偽不動產買賣合約書辦理抵押權設定放款等情。自應就乙○○
如何係依據法令從事公務之人員、上揭行為又如何與其職務相關
、又何以違背其職務等攸關成立犯罪之事項，於事實欄及理由欄
內，詳予記載、說明。而卷附台灣中小企業銀行總行八十九年二
月十四日八九人任字第０一０三０號函，固稱「本行原係省屬公
營行庫，因配合公營事業移轉民營政策，業於八十七年一月二十
二日起改制民營；另有關分行經理之職務為『遵循總行政策、綜
理分行業務』」（第一審(二)卷第四六頁）。原判決僅於事實欄二
記載中小企銀學甲分行，原為公營行庫，八十七年一月二十二日
改制為民營銀行，未於理由欄內說明該部分記載之所憑。復對於
甲○○所提出貸款或借款之申請案件，乙○○本於銀行經理身分
，職務上應依循何法令不予同意，其復違反法令規定，仍同意放
款等違背職務之事項，未於犯罪事實欄二明確記載，且原判決理
由貳二(四)(五)(4)(5)(七)似亦無關於該部分之說明。遽行論處甲○○、
乙○○上揭罪刑，亦有判決理由不備之違法。(四)修正前商業會計
法第六十六條第一款（即修正後之第七十一條第一款）所稱之會
計憑證，依同法第十五條規定，分為原始憑證與記帳憑證二類。
原始憑證係指證明事項之經過，而為造具記帳憑證所根據之憑證
；記帳憑證則係指證明會計人員之責任，而為記帳所根據之憑證
。又營利事業銷貨統一發票，應認屬於商業會計法第十五條所指
商業會計憑證之一種，商業負責人以明知不實之事項而填製會計
憑證，即應認構成商業會計法第七十一條第一款之罪，該罪與刑
法第二百十五條之業務文書登載不實罪屬法規競合關係，依特別
法優於普通法之原則，應優先適用前者之罰則規定。
本件檢察官於起訴書犯罪事實欄記載甲○○與魏大村、陳聰遠以
業務上文書登載不實之犯意，僱用亦具有犯意聯絡之林敏惠、劉
惠真，以虛設公司相互虛偽開立銷貨統一發票及支付貨款支票，
製造假業績以美化帳面，向銀行辦理信用貸款或客票融資，涉嫌
犯罪等情。原判決事實欄一亦為相同記載，並認定林敏惠、劉惠
真為從事會計業務之人。則渠等所虛偽開立銷貨統一發票，及製
造假業績而美化之相關帳冊，若屬商業會計法第十五條所列會計
憑證無訛，自應於犯罪事實欄予以記載，並於理由內對該部分應
如何適用法律為說明。原判決事實欄一仍略載為業務上登載不實
之文書，已欠妥適。復於理由貳三僅就甲○○犯貪污治罪條例第
十一條第三項、第一項之非公務員對於依據法令從事公務之人員
，關於違背職務之行為，交付賄賂罪，及刑法第二百十六條、第
二百十四條之行使使公務員登載不實罪為論述，未說明甲○○虛
偽開立銷貨統一發票，及製造假業績而美化之記帳行為，是否成
立犯罪或應如何論罪，自有已受請求之事項未予判決之違法。(五)
審理事實之法院，對於案內一切證據，除認為不必要者外，均應
詳為調查，然後基於調查所得之心證，以為判斷事實之基礎。如
有應行調查之證據，未經依法調查，或證據雖已調查，而其內容
尚未明瞭，遽行判決，均屬應於審判期日調查之證據而未予調查
之違法。原判決認定甲○○有事實欄二所載對於依據法令從事公
務之乙○○，關於違背職務之行為，期約、交付賄賂之行為。乙
○○則有依據法令從事公務之人員，關於違背職務之行為，收受
賄賂之犯行。查中小企銀行學甲分行，分別於八十四年九月二十
日、十月二十三日、十一月二日、十二月七日、十二月十五日、
八十五年一月八日、三月十五日、四月一日，對豐池等公司放款
。依卷附該分行九十二年十二月四日九十二學甲字第０二九六八
號函、及九十三年七月二十二日九三學甲字第０００二七號函（
原審(一)卷第四二至四六頁；原審(三)卷第十至四八頁），及授信審
議小組會議紀錄、相關授信資料，似由申請人分別提出申請，再
由該分行加以審核。則原判決事實欄二認定甲○○與乙○○期約
賄款六百零五萬，事後由甲○○分批交付乙○○十五萬至九十萬
元不等之賄款，乙○○因而收受總計一百三十五萬元之賄款。究
係單一行為之數動作，抑或基於自始概括犯意之數行為，自攸關
甲○○、乙○○是否成立連續犯之認定。原審未予究明，逕於主
文內諭知甲○○非公務員共同對依據法令從事公務之人員，關於
違背職務之行為，交付賄賂罪刑，另為乙○○依據法令從事公務
之人員，關於違背職務之行為，收受賄賂罪刑之諭知，自有應於
審判期日調查之證據而未予調查之違法。(六)判決不載理由者，當
然違背法令。所謂判決不載理由，係指依法應記載於判決理由內
之事項不予記載，或記載不完備者而言，此為刑事訴訟法第三百
七十九條第十四款上段之當然解釋。而有罪之判決書，對於被告
有利之證據不採納者，應說明其理由，復為刑事訴訟法第三百十
條第二款所明定。故有罪判決書對於被告有利之證據，如不加以
採納，必須說明其不予採納之理由，否則即難謂非判決不備理由
之違法。甲○○於第一審辯稱「每月支付六萬元予施克洲部分，
是調查員叫我這樣說的，不然要把我關起來」（第一審(一)卷第一
０八頁）；在原審亦為相同之辯解（原審(三)卷第八五頁）。又於
第一審陳稱「（對偵訊筆錄有何意見）一切都是他們自己寫的，
我也不清楚」、「調查站人員逼我承認，我有送紅包給郭經理，
我沒有送。所以筆錄不實在」（第一審(二)卷第六、二九四頁）；
再於上訴審為同一辯解（上訴審卷第二七五頁）。惟稽之卷內資
料，甲○○先後曾於八十七年十一月十一日、十一月十七日、十
二月二十九日在台南縣調查站接受訊問。而第一、二審法院，似
僅勘驗八十七年十二月二十九日之偵訊過程錄影帶。且勘驗結果
，亦呈現調查員告知甲○○應照實講，不然會被收押之情形（上
訴審卷第二０三頁）。原審未說明上揭勘驗結果，如何認定甲○
○之陳述並非於受脅迫下所為，且未就甲○○其餘偵訊筆錄記載
之內容，均係出於其任意性為調查，又未於判決內說明無庸調查
之理由。復置甲○○所為傳喚乙○○就抵押借款、信用貸款及票
貼申請及審核過程作證，證明並無超貸情事之聲請於不論（原審
(二)卷第一一九頁），亦未說明不予傳喚之理由。是原判決關於上
揭部分，亦有理由不備之違法。(七)按被告以外之人於審判外之言
詞或書面陳述，除法律有規定者外，不得作為證據，刑事訴訟法
第一百五十九條第一項定有明文。而所謂法律有規定者，即包括
同法第一百五十九條之一至之五所規定傳聞證據具有證據能力之
例外情形。故如欲採被告以外之人於審判外之言詞，即如警詢或
檢察官偵查中之言詞為證據時，必須符合法律所規定之例外情形
，方得認其審判外之陳述有證據能力，並須於判決中具體說明其
符合傳聞證據例外可信之情況及心證理由，否則即有違證據法則
及判決不備理由之違誤。原審依憑證人林敏惠、李國郁、王美雪
、黃蔡淑貞、魏春蘭、李國輝、朱瑞聰、許光賢、劉惠真、許山
鐘、林滄江、陳明新、王振坤、魏昭榮於台南縣調查站之陳述，
於判決理由貳(五)(七)說明甲○○、乙○○否認犯罪之辯解，均不足
採。惟上揭證人於台南縣調查站之陳述，均屬於審判外之言詞陳
述。而甲○○、乙○○經原審詢以對上揭陳述有何意見時，分別
辯稱林敏惠、劉惠真、李國郁、王美雪、黃蔡淑貞、魏春蘭、李
國輝、朱瑞聰、許光賢、魏昭榮之證言不實在（原審(三)卷第八一
、八二、八四頁）；乙○○並稱許山鐘、林滄江、陳明新、王振
坤所為係推卸責任之詞，並不實在云云（同上卷第八三頁）。是
甲○○、乙○○對上揭證人於審判之陳述，似未同意作為證據，
或非無異議。原審未於判決內為任何說明，逕憑林敏惠、劉惠真
、李國郁、王美雪、黃蔡淑貞、魏春蘭、李國輝、朱瑞聰、許光
賢、魏昭榮、許山鐘、林滄江、陳明新、王振坤於台南縣調查站
之陳述，為認定甲○○、乙○○犯罪事實之證據，自有違證據法
則及判決不備理由之違誤。以上或為甲○○、乙○○上訴意旨所
指摘，或屬本院得依職權調查之事項，應認原判決關於甲○○、
乙○○部分，仍有撤銷發回更審之原因。又原判決不另為諭知無
罪部分，本乎審判不可分原則，應併予撤銷發回，附此敘明。
據上論結，應依刑事訴訟法第三百九十七條、第四百零一條，判
決如主文。
中　　華　　民　　國　九十四　年　　八　　月　 十二　 日
                      最高法院刑事第十一庭
                          審判長法官  洪　清　江
                                法官  石　木　欽
                                法官  李　伯　道
                                法官  韓　金　秀
                                法官  林　勤　純
      本件正本證明與原本無異
                                      書  記  官
中　　華　　民　　國　九十四　年　　八　　月　 十九 　日
                                                      v
